臺灣高雄地方法院刑事判決　　　　　　　　　　　　　九十年度易字第三六四四號
　　公　訴　人　臺灣高雄地方法院檢察署檢察官
　　被　　　告　戊○○
右列被告因詐欺案件，經檢察官提起公訴（九十年度偵字第一三六一０號），本院判
決如左：
    主  文
戊○○無罪。
    理  由
一、公訴意旨略以：被告戊○○基於意圖為自己不法所有之概括犯意，明知自己無償
    債能力，竟於民國九十年二、三月間，先後共三次託詞欲開設飯館為由，向乙○○商借總計新台幣（下同）七十二萬元。詎事後戊○○竟否認積欠上開債務，僅
    承認其曾於八十九年六、七月間有向乙○○借用五萬元購買機車而尚未還款，乙○○至此始知受騙，因認被告涉有刑法第三百三十九條第一項詐欺取財罪嫌云云
    。
二、按犯罪事實應依證據認定之，無證據不得推定其犯罪事實，又不能證明被告犯罪
    者，應諭知無罪之判決，刑事訴訟法第一百五十四條、第三百零一條第一項分別
    定有明文。又告訴人之告訴，係以使被告受刑事訴追為目的，是其陳述是否與事
    實相符，仍應調查其他事實以資審認，始得為不利被告之認定。（最高法院五十
    二年台上字第一三○○號判例參照）。公訴人認被告涉有詐欺罪嫌，係以告訴人
    之指述及證人丁○○、丙○○、甲○○、蘇瑞傑及蘇玉鳳之證述暨告訴人於高雄
    區中小企業銀行旗山分行存款資料為主要論證。訊據被告戊○○堅詞否認有何詐
    欺犯行，辯稱：伊沒有向告訴人借款七十二萬元等語。經查：
（一）告訴人對被告於何時、地向伊借款等情，前後供述並非一致，其於偵訊時供稱
      ：「第一次借三十五萬元，是付現，九十年二月底」、「在高雄市○○區○○
      路戰將網路的店裡面交給他，是一樓網路店內交給他」、「第二次是交三十萬
      元，也都是在網路店內交給他，丙○○有在場：：：第三筆是七萬元，都是在
      網路店內交給他，第三次是丙○○有看到：：：第一、二次是從口袋拿出現金
      直接交給他，第三次是用報紙包著交給他：：：」（見九十年八月七日偵訊筆
      錄）；於本院審理時供稱：「九十年二、三月，被告說要開設餐飲業，要向我
      借錢：：：他是前後分成三筆，時間第一次是九十年二月初借三十五萬現金在
      加昌路的網路店，當時有證人丁○○看到，她是在遊藝場工作，我是叫她來網
      路店當見證人。第二筆是三十萬，也是二月中旬，也是在網路店，當時我交錢
      給他後，在一起到我租屋的地方，我的室友丙○○有看到被告再算那筆錢。第
      三筆是七萬，在二月底，也是在網路店交給他，然後再到我的租屋處聊天，我
      的室友有看到，但是那筆錢，有用報紙包著，所以我室友不清楚有多少。當時
      沒有寫一些借據或其他資料：：：」等語（見本院九十年十月十七日調查筆錄
      ），是告訴人對於第一次借款之時間，先稱二月底，復稱二月初；對於第二次
      交付現金之地點告訴人雖均稱係在網路店內，然對於證人丙○○係在何處看到
      伊將現金交付與被告乙節，先稱在網路店，後改稱係在租屋處證人丙○○看到
      被告在數錢云云，是告訴人之供詞，已有矛盾之處。
（二）證人丁○○於偵訊時證稱：「（九十年三月間看到告訴人拿錢給被告？）有，
      約三十幾萬。是現金」、「（你何以知道被告借錢之原因？）是被告親口告訴
      我的，說是要開餐飲業」、「（被告有否告訴你共借多少？）沒有說」等語（
      見九十七月六日偵訊筆錄）、「我有看到乙○○借錢給戊○○，在店外屋簷下
      ，我是看到他拿現金沒有包著，就現金交給戊○○，不知他（指告訴人）錢從
      何處拿出來，是看到他拿錢給他，聽到他們說要開業：：：」等語（見九十年
      八月七日偵訊筆錄）；又於本院審理時證稱：「（何時看到告訴人拿錢給被告
      ？）今年三、四月有看到告訴人拿錢給被告，拿三十幾萬現金，沒有用東西包
      起來。是被告跑掉後告訴人告訴我說，那筆錢，是被告要拿去開餐廳：：：我
      是在網咖的店外面（我們遊藝場前面）看到」等語（見本院九十年十一月八日
      調查筆錄）。是依其證係證述伊係在「網路店外面」看到告訴人交付現金予被
      告，與前揭告訴人指稱伊係在「網路店內」交付現金等語即不相合；又證人丁○○對於被告向告訴人借款係為開餐廳一事，係被告親口告知或是告訴人告知
      乙節，前後證詞亦不一致，且縱證人丁○○確有看到告訴人交付現金予被告，
      其又如何確定告訴人所交付之借款為三十幾萬元？是尚難僅憑證人丁○○之證
      詞，即可認定被告曾向告訴人借款三十五萬元之事實。
（三）另證人丙○○雖於偵訊時證稱：「（何時看到告訴人拿錢給被告？）約九十年
      三、四月間看到二次，一次三十多萬元，一次不知道，以現金付」、「（知道
      原因？）告訴人有跟我說是要開飯店」等語（見九十年七月六日偵訊筆錄）、
      「（你看過幾次乙○○拿給戊○○？）一次，數目多少我不知道：：：是在五
      樓房間內交給他現金，都沒有拿東西包著，有聽乙○○講是要開業」等語（見
      本院九十年八月七日偵訊筆錄）；於本院審理時證稱：「（對你之前於偵訊所
      述，有何意見？）我看過被告向告訴人借過二次錢。那二次是隔沒幾天。第一
      次是在我與告訴人承租的房子看過。是在我們的房間。第一次是交給被告三十
      幾萬。被告說他要開餐廳。我是在房間有聽到他們在討論這件事，我出來時就
      看到告訴人交錢給被告。第二次是在樓下的網咖店，這次金額我就不清楚。我
      之前於偵訊所述說，有看過一次，我是以為檢察官問我有看過幾次告訴人拿現
      金給被告，所以我才說我有看過告訴人拿現金一次給被告，第二次因為我不知
      金額是多少，所以才說是看到一次」等語（見本院九十一年三月二十日調查筆
      錄）。然證人丙○○既先自承係告訴人告知伊被告借錢之理由為開餐廳，後又
      稱伊有在房間聽到被告與告訴人在討論此筆借款，被告說伊要開餐廳云云，其
      前後證詞，並不一致；且從其證稱伊第一次看到告訴人交付現金地點係在其與
      告訴人之租屋處，與告訴人供稱係在「網路店內」交付予被告云云，亦有出入
      。再者，證人丙○○於偵訊時先稱伊有看到二次告訴人交付現金，後又稱僅看
      到一次，其雖於本院審理中有解釋稱伊係誤會公訴人之意思云云，然證人丙○○之證詞矛盾之處，已如前述，且伊又如何確定告訴人所交付之金額數目？綜
      上所述，告訴人之供述及證人之證詞，非但不一，且前後顯有出入，是尚難僅
      以渠等有瑕疵之供述及證詞，遽以認定被告確有向告訴人借款七十二萬元之事
      實。
（四）雖據證人甲○○、蘇瑞傑及蘇玉鳳於偵訊時皆證稱告訴人曾以交付現金且未簽
      訂借據之方式借貸予渠等云云（見九十年八月三十一日偵訊筆錄）。然縱依證
      人甲○○、蘇瑞傑及蘇玉鳳之證詞，亦僅能證明告訴人確曾以現金借款予證人
      甲○○等，並無法遽以推論告訴人亦曾以現金借款之方式借貸七十二萬元予被
      告。再者，觀諸卷附之告訴人於高雄區中小企業銀行旗山分行存款往來資料，
      告訴人每次支領現金之金額多為一萬元至三萬元不等，並無公訴人所指告訴人
      有「大量」領取現金之情，此有高雄區中小企業銀行九十年八月十三日（九十
      ）其銀總字第六九號函及所附告訴人於八十八年至九十年間存款往來明細相關
      資料附卷可參，此外，亦無法以上開存款往來資料即認定告訴人支領之現金，
      係為借款予被告。又告訴人自承當初借款予被告當時，雙方並未約定利息及簽
      立任何借據等語，倘如告訴人所稱借款之金額為七十二萬元，衡情，此筆借款
      並非小額，告訴人亦為具有社會經驗之人，豈會未簽訂任何書面，以保障自己
      之債權？
（五）又按刑法第三百三十九條第一項詐欺罪之成立，以意圖為自己或第三人不法所
      有，以詐術使人將本人或第三人之物交付為要件，所謂以詐術使人交付，必須
      被詐欺人因其詐術而陷於錯誤，若其所用方法，不能認為詐術，亦不致使人陷
      於錯誤，即不構成該罪，最高法院著有四十六年台上字第二六○號判例可資參
      照。縱告訴人確有借款七十二萬元予被告，然被告與告訴人係朋友之關係，告
      訴人於九十年二、三月間，係因被告經濟上有困難，其為幫助被告而借款等情
      ，亦據告訴人於本院審理時稱：「（當初為何要借款給被告？）是因為是朋友
      ，我才借給他」、「（被告有否說借這些錢作何用？）他說是要做餐飲業，如
      果我不借給他，他的生活會有困難」等語（見本院九十一年四月十八日審判筆
      錄），是縱告訴人所述借款七十二萬元一事為真實，亦足認被告向告訴人借款
      時經濟已陷於困頓，且為告訴人所知悉，告訴人對被告之債信能力既有認識，
      猶願意資助金錢供被告週轉，則被告向告訴人借款時並無施詐術之行為，告訴
      人亦無因此而陷於錯誤，是被告向告訴人借款核與詐欺罪之構成要件不符。
（六）告訴人雖提出通話錄音帶及譯文，被告雖辯稱該錄音帶恐遭剪接云云，縱前揭
      錄音帶非遭剪接而成，且依上開譯文中雖有載被告稱：「沒關係，我們算一半
      ，而且之前拿一筆，說明白一點，六十七萬元」等語，此有譯文乙份附卷可按
      ，然觀諸上開譯文之前後內容，並無法證明被告所稱「之前一筆以六十七萬元
      算」等語即係坦承本件告訴人指述被告借款之七十二萬元之事實。此外，並無
      其他積極之證據足資證明被告有何詐欺之犯行，自屬不能證明被告犯罪，依法
      應為無罪之諭知。
據上論斷，應依刑事訴訟法第三百零一條第一項，判決如主文。
本案經檢察官李宛凌到庭執行職務。
中      華      民      國    九十一      年    五      月      九      日
                                臺灣高雄地方法院刑事第七庭
                                    審判長法  官    黃蕙芳
                                          法  官    陳信伍
                                          法  官    張茹棻
右正本證明與原本無異。
如不服本判決，應於判決送達後十日內，向本院提出上訴狀。
                                          書記官    李忠霖
中      華      民      國    九十一      年    五      月      九      日
